---
title: "Associação entre tabagismo materno e baixo peso ao nascer"
subtitle: "Estudo caso-controle"
author: "Petrônio Fagundes de Oliveira Filho"
date: today
format:
  html:
    toc: true
    toc-depth: 3
    number-sections: true
    code-fold: true
    include-in-header:
      text: |
        <style>
        body { text-align: justify; }
        </style>
    lang: pt
  pdf:
    toc: true
    number-sections: true
    pdf-engine: lualatex
    include-in-header:
      text: |
        \usepackage{babel}
        \babelprovide[main, import]{portuguese}
execute:
  echo: true
  warning: false
  message: false
bibliography: references.bib
csl: vancouver.csl
---

```{r}
#| label: setup
#| include: false

library(tidyverse)
library(broom)
library(readxl)
library(epitools)
library(ResourceSelection)
library(patchwork)
```

## Introdução

O baixo peso ao nascer (\< 2500 g) é um importante indicador de saúde perinatal, associado a maior morbimortalidade neonatal. O tabagismo materno durante a gestação é um fator de risco potencialmente modificável e frequentemente estudado em epidemiologia.

Este documento apresenta um estudo **caso-controle** [@schlesselman1982; @rothman2008] utilizando dados de uma maternidade, investigando a associação entre **tabagismo materno** e **baixo peso ao nascer a termo**, com análise de regressão logística e avaliação de confundimento.

## Objetivo

Investigar a associação entre tabagismo materno durante a gestação e baixo peso ao nascer (\< 2500 g) em recém-nascidos a termo, estimando o odds ratio bruto e ajustado, e avaliando o papel da escolaridade materna como confundidor.

## Dados e preparação

Os dados foram carregados a partir do arquivo `dadosMater.xlsx` [^caso-controle-1]. As variáveis categóricas foram criadas com `mutate()`.

[^caso-controle-1]: Para obter os dados clicar [aqui](https://github.com/petronioliveira/Arquivos/blob/main/dadosMater.xlsx) e baixar no seu diretório de trabalho. Troque o endereço colocado pelo o do seu diretório.

```{r}
#| label: dados

dados <- read_excel(
  "C:/Users/petro/Dropbox/Estatistica/statsR/dados/dadosMater.xlsx"
) |>
  dplyr::select(idadeMae, ig, fumo, anosEst, para, pesoRN, sexo) |>
  mutate(
    fumo = factor(fumo, levels = c(1, 2), labels = c("Sim", "Não")),
    sexo = factor(sexo, levels = c(1, 2), labels = c("Masculino", "Feminino")),
    escolaridade = cut(
      anosEst,
      breaks = c(-Inf, 4, 8, 11, Inf),
      labels = c("< 5 anos", "5–8 anos", "9–11 anos", "≥ 12 anos"),
      right = TRUE
    ),
    paridade = cut(
      para,
      breaks = c(-1, 0, 2, 99),
      labels = c("Primigesta", "2-3", "≥ 4")
    ),
    categidade = cut(
      idadeMae,
      breaks = c(10, 19, 34, 50),
      labels = c("< 20", "20–34", "≥ 35")
    )
  )

glimpse(dados)
```

## Definição de casos e controles

Foram incluídos apenas recém-nascidos **a termo** (IG ≥ 37 semanas):

- **Casos**: peso ao nascer \< 2500 g
- **Controles**: peso ao nascer ≥ 2500 g

```{r}
#| label: casos-controles

casos           <- dados |> filter(pesoRN < 2500, ig >= 37)
controles_elig  <- dados |> filter(pesoRN >= 2500, ig >= 37)

cat("Casos:", nrow(casos), "| Controles elegíveis:", nrow(controles_elig))
```

### Amostra completa (razão 1:17)

```{r}
#| label: cc-full

cc_full <- rbind(
  transform(casos, caso = 1),
  transform(controles_elig, caso = 0)
)

table(cc_full$caso)
```

### Amostra didática (razão 1:2)

```{r}
#| label: cc-amostrado

set.seed(123)

controles <- controles_elig[
  sample(1:nrow(controles_elig), size = 2 * nrow(casos)), ]

cc <- rbind(
  transform(casos, caso = 1),
  transform(controles, caso = 0)
) |>
  mutate(fumo = relevel(fumo, ref = "Não"))

table(cc$caso)
```

## Análise descritiva

### Tabela 2×2: tabagismo × caso

```{r}
#| label: tab-2x2

tabela2 <- table(
  Exposicao = factor(cc$fumo, levels = c("Não", "Sim")),
  Caso = cc$caso
)
tabela2
```

### Proporção de tabagismo por grupo

```{r}
#| label: fig-barras
#| fig-cap: "Proporção de tabagismo entre casos e controles"

ggplot(cc, aes(x = factor(caso, labels = c("Controle", "Caso")),
               fill = fumo)) +
  geom_bar(position = "fill") +
  scale_y_continuous(labels = scales::percent) +
  labs(x = "", y = "Proporção", fill = "Tabagismo") +
  theme_classic() +
  theme(legend.position = "top")
```

## OR bruto

### Cálculo manual

```{r}
#| label: or-manual

tabela <- table(Exposicao = cc$fumo, Caso = cc$caso)

odds_casos     <- tabela["Sim", "1"] / tabela["Não", "1"]
odds_controles <- tabela["Sim", "0"] / tabela["Não", "0"]
OR_bruto       <- odds_casos / odds_controles

cat("Odds casos:    ", round(odds_casos, 4),
    "\nOdds controles:", round(odds_controles, 4),
    "\nOR bruto:      ", round(OR_bruto, 4))
```

### OR com IC 95%

O `epitools::oddsratio()` usa o método de Woolf (também chamado de intervalo de Wald na escala logarítmica) para calcular o IC 95% do OR.

```{r}
#| label: or-epitools

or_result <- epitools::oddsratio(tabela2)
or_result$measure
or_result$p.value
```

O tabagismo está associado a **OR ≈ 3,7** (IC 95%: 1,77–7,99; p \< 0,001) de baixo peso ao nascer, comparado a não fumantes. O intervalo de confiança foi calculado pelo método de Woolf [@woolf1955].

## Modelos de regressão logística

### Modelo 1 — OR bruto (regressão)

```{r}
#| label: modelo1

modelo1 <- glm(caso ~ fumo, data = cc, family = binomial)

tidy(modelo1, conf.int = TRUE, exponentiate = TRUE) |>
  dplyr::select(term, OR = estimate, IC_inf = conf.low,
                IC_sup = conf.high, p.value)
```

### Modelo 2 — Ajustado completo

```{r}
#| label: modelo2

modelo2 <- glm(
  caso ~ fumo + categidade + escolaridade + paridade + sexo,
  data = cc,
  family = binomial
)

tidy(modelo2, conf.int = TRUE, exponentiate = TRUE) |>
  filter(term != "(Intercept)") |>
  mutate(
    Variável = case_match(term,
      "fumoSim"                ~ "Tabagismo: Sim",
      "categidade20–34"        ~ "Idade: 20–34",
      "categidade≥ 35"         ~ "Idade: ≥ 35",
      "escolaridade5–8 anos"   ~ "Escolaridade: 5–8 anos",
      "escolaridade9–11 anos"  ~ "Escolaridade: 9–11 anos",
      "escolaridade≥ 12 anos"  ~ "Escolaridade: ≥ 12 anos",
      "paridade2-3"            ~ "Paridade: 2–3",
      "paridade≥ 4"            ~ "Paridade: ≥ 4",
      "sexoFeminino"           ~ "Sexo: Feminino",
      .default                 = term       # mantém qualquer termo inesperado visível
    ),
    OR        = round(estimate, 2),
    IC_inf    = round(conf.low, 2),
    IC_sup    = round(conf.high, 2),
    `p-valor` = round(p.value, 4),
    Sig       = ifelse(p.value < 0.05, "✓", "")
  ) |>
  dplyr::select(Variável, OR, IC_inf, IC_sup, `p-valor`, Sig)
```

### Modelo 3 — Simplificado (fumo + escolaridade)

```{r}
#| label: modelo3

modelo3 <- glm(caso ~ fumo + escolaridade, data = cc, family = binomial)

tidy(modelo3, conf.int = TRUE, exponentiate = TRUE) |>
  filter(term != "(Intercept)") |>
  mutate(
    Variável = case_match(term,
      "fumoSim"               ~ "Tabagismo: Sim",
      "escolaridade5–8 anos"  ~ "Escolaridade: 5–8 anos",
      "escolaridade9–11 anos" ~ "Escolaridade: 9–11 anos",
      "escolaridade≥ 12 anos" ~ "Escolaridade: ≥ 12 anos"
    ),
    OR        = round(estimate, 2),
    IC_inf    = round(conf.low, 2),
    IC_sup    = round(conf.high, 2),
    `p-valor` = round(p.value, 4),
    Sig       = ifelse(p.value < 0.05, "✓", "")
  ) |>
  dplyr::select(Variável, OR, IC_inf, IC_sup, `p-valor`, Sig)
```

### Comparação de modelos

```{r}
#| label: comparacao-modelos

cat("=== AIC ===\n")
cat("Modelo 1 – bruto:       ", AIC(modelo1), "\n")
cat("Modelo 2 – completo:    ", AIC(modelo2), "\n")
cat("Modelo 3 – simplificado:", AIC(modelo3), "\n\n")

cat("=== LRT: modelo3 vs modelo2 ===\n")
anova(modelo3, modelo2, test = "LRT")
```

O Modelo 1 apresenta o efeito bruto do tabagismo sobre o baixo peso ao nascer. O Modelo 2 inclui potenciais confundidores clássicos (idade materna, escolaridade, paridade e sexo do recém‑nascido).

Ao comparar o Modelo 2 com o Modelo 3 por meio do teste de razão de verossimilhança (LRT), observou‑se que a remoção de idade materna, paridade e sexo não resultou em piora estatisticamente significativa do ajuste (p = 0,20). Além disso, o Modelo 3 apresentou o menor AIC entre os modelos avaliados.

**No entanto**, a escolha do “melhor modelo” em epidemiologia não deve se basear apenas em critérios estatísticos. Variáveis como idade materna e paridade são reconhecidas como potenciais **confundidores** na relação entre tabagismo e baixo peso ao nascer, mesmo quando não apresentam significância estatística no modelo.

Assim, embora o Modelo 3 seja mais parcimonioso e apresente menor AIC, o Modelo 2 permanece epidemiologicamente mais adequado para estimar o efeito ajustado do tabagismo, pois controla para confundidores relevantes segundo o conhecimento prévio.

### Comparação OR bruto vs. ajustado — tabagismo

```{r}
#| label: fig-or-comparativo
#| fig-cap: "OR bruto vs. ajustado para tabagismo"

bruto <- tidy(modelo1, conf.int = TRUE, exponentiate = TRUE) |>
  filter(term == "fumoSim") |> mutate(modelo = "Bruto")

ajustado <- tidy(modelo3, conf.int = TRUE, exponentiate = TRUE) |>
  filter(term == "fumoSim") |> mutate(modelo = "Ajustado")

comparativo <- bind_rows(bruto, ajustado) |>
  mutate(modelo = factor(modelo, levels = c("Bruto", "Ajustado")))

ggplot(comparativo, aes(y = modelo, x = estimate)) +
  geom_point(size = 4) +
  geom_errorbar(aes(xmin = conf.low, xmax = conf.high), width = 0.15) +
  geom_vline(xintercept = 1, linetype = "dashed", color = "gray40") +
  scale_x_log10() +
  labs(x = "Odds Ratio (IC 95%, escala log)", y = "",
       title = "OR bruto vs. ajustado — Tabagismo") +
  theme_classic()
```

Após ajuste, o OR do tabagismo reduziu ligeiramente de **3,76 para 3,22**, variação de \~15%, indicando robustez à confusão pelas covariáveis incluídas.

### Forest plot — Modelo ajustado completo

```{r}
#| label: fig-forest
#| fig-cap: "Forest plot dos OR ajustados (modelo 2)"

res <- tidy(modelo2, conf.int = TRUE, exponentiate = TRUE) |>
  filter(term != "(Intercept)") |>
  mutate(
    term = case_match(term,
      "fumoSim"                ~ "Tabagismo: Sim",
      "categidade20–34"        ~ "Idade: 20–34",
      "categidade≥ 35"         ~ "Idade: ≥ 35",
      "escolaridade5–8 anos"   ~ "Escolaridade: 5–8 anos",
      "escolaridade9–11 anos"  ~ "Escolaridade: 9–11 anos",
      "escolaridade≥ 12 anos"  ~ "Escolaridade: ≥ 12 anos",
      "paridade2-3"            ~ "Paridade: 2–3",
      "paridade≥ 4"            ~ "Paridade: ≥ 4",
      "sexoFeminino"           ~ "Sexo: Feminino",
      .default                 = term
    ),
    significativo = ifelse(p.value < 0.05, "p < 0,05", "p ≥ 0,05")
  )

ggplot(res, aes(y = reorder(term, estimate), x = estimate,
                color = significativo)) +
  geom_point(size = 3) +
  geom_errorbar(aes(xmin = conf.low, xmax = conf.high), width = 0.25) +
  geom_vline(xintercept = 1, linetype = "dashed", color = "gray40") +
  scale_x_log10() +
  scale_color_manual(
    values = c("p < 0,05" = "firebrick", "p ≥ 0,05" = "gray50")
  ) +
  labs(x = "Odds Ratio (IC 95%, escala log)", y = "", color = "",
       title = "Forest plot — Modelo ajustado") +
  theme_classic() +
  theme(legend.position = "bottom")
```

### Ajuste do modelo (Hosmer-Lemeshow)

O **teste de Hosmer–Lemeshow** avalia a qualidade do ajuste de um modelo de regressão logística [@hosmer2013], comparando probabilidades previstas e observadas em grupos de risco. Valores de *p* maiores que 0,05 indicam que o modelo apresenta boa calibração. Entretanto, o teste não avalia confundimento, não mede validade causal e é sensível ao tamanho da amostra; portanto, deve ser interpretado em conjunto com outros critérios e com o conhecimento epidemiológico.

```{r}
#| label: hosmer-lemeshow

hl <- hoslem.test(modelo2$y, fitted(modelo2), g = 10)
hl
```

O teste de Hosmer-Lemeshow não detecta falta de ajuste (p = 0,18).

## Escolaridade: confundidor ou mediador?

### Distribuição de escolaridade por grupo

```{r}
#| label: fig-escolaridade
#| fig-cap: "Distribuição de escolaridade entre casos e controles"

cc |>
  mutate(grupo = ifelse(caso == 1, "Caso", "Controle")) |>
  ggplot(aes(x = escolaridade, fill = grupo)) +
  geom_bar(position = "dodge") +
  labs(x = "Escolaridade", y = "Frequência", fill = "",
       title = "Distribuição de escolaridade — Casos vs. Controles") +
  theme_classic() +
  theme(legend.position = "top")
```

### Associação entre tabagismo e escolaridade

```{r}
#| label: fig-fumo-escolaridade
#| fig-cap: "Prevalência de tabagismo por nível de escolaridade"

cc |>
  mutate(fumante = ifelse(fumo == "Sim", "Fumante", "Não fumante")) |>
  ggplot(aes(x = escolaridade, fill = fumante)) +
  geom_bar(position = "fill") +
  scale_y_continuous(labels = scales::percent) +
  labs(x = "Escolaridade", y = "Proporção", fill = "",
       title = "Prevalência de tabagismo por nível de escolaridade") +
  theme_classic() +
  theme(legend.position = "top")
```

```{r}
#| label: fisher-fumo-escolaridade

tab_fe <- table(Escolaridade = cc$escolaridade, Tabagismo = cc$fumo)
fisher.test(tab_fe)
```

Há associação significativa entre tabagismo e escolaridade (Fisher: *p* = 0,020), com prevalência de tabagismo caindo de 33% no estrato "\< 5 anos" para 0% em "≥ 12 anos".

### Discussão: escolaridade como confundidor

A escolaridade é determinada **antes** do hábito de fumar se estabelecer. Portanto, o tabagismo não pode causar a escolaridade, o que descarta formalmente o papel de mediador. A estrutura causal é:

```         
Escolaridade ──→ Tabagismo ──→ Baixo peso
     └─────────────────────────→ Baixo peso
```

Escolaridade é uma **causa comum** de tabagismo e de baixo peso (via acesso a pré-natal, nutrição, condições socioeconômicas) — definição clássica de confundidor. Por isso foi mantida no modelo ajustado.

## Conclusões

1.  **Tabagismo** é o principal fator de risco identificado (OR ajustado ≈ 3,2; IC 95%: 1,51–7,02), robusto ao ajuste por covariáveis.

2.  **Escolaridade** é um confundidor — e não mediador — da relação tabagismo → baixo peso, por precedência temporal. É correto mantê-la nos modelos ajustados.

3.  As demais covariáveis (idade materna, paridade, sexo) não apresentaram associação independente significativa nesta amostra.

## Pacotes R utilizados

As análises foram conduzidas no R [@rcore2025], com os pacotes `tidyverse` [@wickham2019], `epitools` [@epitools2020] e `ResourceSelection` [@resourceselection2023].

## Referências

::: {#refs}
:::
